最高法院刑事判決　　　　　　　　　　　　　　　　九十三年度台非字第一七七號
　　上　訴　人　最高法院檢察署檢察總長
　　被　　　告　甲○○
　　　　　　　　乙○○
右上訴人因被告等違反公職人員選舉罷免法案件，對於台灣高等法院台南分院中華民
國九十二年一月二十九日第二審確定判決（九十一年度上訴字第七○○號，起訴案號
：台灣嘉義地方法院檢察署九十一年度偵字第二二三六號），認為違背法令，提起非
常上訴，本院判決如左：
    主  文
上訴駁回。
    理  由
非常上訴理由稱：「按判決適用法則不當者，為違背法令，刑事訴訟法第三百七十八
條後段定有明文。查原判決理由欄既說明臺灣省各縣市議會之議長、副議長，並非公
職人員選舉罷免法第二條所列人員，其選舉罷免係依當時之臺灣省各縣市議會組織規
程第三章之規定辦理，自非公職人員選舉罷免法所規範之客體，而變更檢察官起訴之
公職人員選舉罷免法九十條之一第一項法條，改依刑法第一百四十四條判處被告二人
共同投票行求賄賂罪刑；行求之賄賂金二百萬元，也因無公職人員選舉罷免法第九十
條之一第三項規定之適用，不另諭知沒收等語。則公職人員選舉罷免法第九十八條第
三項應係指該法第二條所列人員犯刑法分則第六章之妨害投票罪者，始可適用，而本
件被告既非公職人員選舉罷免法所規範之客體，即無適用之餘地；乃原判決竟以公職
人員選舉罷免法第九十八條第三項係刑法之特別規定，而予割裂適用該法條，各宣告
被告二人均褫奪公權三年，顯有適用法則不當之違法。又按依法應於審判期日調查之
證據未予調查，致適用法令違誤，而顯然於判決有影響者，該項確定判決即屬違背法
令，應有刑事訴訟法第四百四十七條第一項第一款規定之適用（司法院大法官會議釋
字第一八一號解釋參照）。查本件原判決以證人李進安、吳永發、李田郎、李吳慧珠
等人之證詞，認定被告二人攜帶茶葉禮盒一盒（半斤茶葉兩包共一斤），內置新台幣
二百萬元進入李進安住處，欲交付李進安，並囑李進安轉知其父李田郎於正、副議長
選舉時投票支持郭明賓、蔡榮豐二人，俟甲○○、乙○○離開，李進安、吳永發將茶
葉禮盒打開，清點以細麻繩捆包之千元紙鈔共二百萬元現金，李進安乃將上情告知李
田郎，經李田郎堅意退還該二百萬元，李進安囑託吳永發退還該款未果，即將該二百
萬元交其姊李吳慧珠處理，嗣李吳慧珠於甲○○經營之『一葉餐廳』停車場，將該款
交還甲○○收受之犯罪事實。惟證人吳永發、李田郎、李吳慧珠於原審審理時翻異前
詞，證稱未見有二百萬元行賄選之事；證人李進安於偵查中曾證稱茶葉禮盒內有一把
手槍，而此手槍及賄款二百萬元均未扣案；參以偵查中曾就被告之安泰銀行、郭明賓
之中華銀行、李進安之亞太銀行、李吳慧珠之世華銀行、李田郎之嘉義市農會，函查
存提紀錄，結果均未發現案發當日有二百萬元之進出，是本案最重要之證物即所謂『
賄款二百萬元』，既無照片或其他證據可資佐證，是否存在，即有可疑。況被告二人
始終否認其事，辯稱：當天僅係禮貌性拜訪，並未於茶葉禮盒置放現金二百萬元；該
茶葉袋根本無法裝置二百萬元現金等語。則該半斤裝茶葉禮盒有無可能裝置以細麻繩
捆包之千元紙鈔共二百萬元現金，即關係證人李進安、吳永發、李田郎、李吳慧珠等
人之證詞是否可信，對被告是否以現金二百萬元對李田郎之投票行求賄賂，顯然於判
決有重大影響。因此，被告二人當日所攜帶之茶葉或半斤裝茶葉罐，是否足以裝置千
元鈔券二百萬元一節，不論被告二人當日所攜帶之茶葉禮盒是否已交還，不難從被告
二人及接觸過茶袋、茶葉罐之證人李進安、吳永發、李田郎、李吳慧珠等人，提出當
日所見相同之茶袋或半斤裝茶葉罐（茶葉半斤裝之規格有圓形、隋（橢）圓、四角或
多角形罐），透過金融機關及一般茶行之協助，實施勘驗或查證二百萬元之千元鈔券
，有無可能裝在其所指之茶葉罐內，或是否可能與槍枝一併置於茶葉袋中，以明證人
所言之真實性。原審對此影響原判決之重要證據，既非不可能調查，卻未予調查，又
有應於審判期日調查之證據未予調查之違法。爰依刑事訴訟法第四百四十一條、第四
百四十三條提起非常上訴，以資糾正。」等語。
本院按公職人員選舉罷免法第九十八條第三項規定：犯本章之罪或刑法分則第六章之
妨害投票罪，宣告有期徒刑以上之刑者，並宣告褫奪公權。依其文義解釋，凡犯該法
第五章之罪或刑法分則第六章之妨害投票罪，宣告有期徒刑以上之刑者，即必須依上
開條項之規定宣告褫奪公權。該條文並未明定被告須具有同法第二條所稱公職人員之
身分，為適用上開規定之前提。故在解釋上自不以具有同法第二條所稱公職人員身分
之人犯上述罪名者為限。原判決以被告等所犯係刑法分則第六章第一百四十四條之投
票行賄罪，因而適用公職人員選舉罷免法第九十八條第三項及刑法第三十七條第二項
之規定，併予宣告褫奪公權三年，其適用法則並無不當。非常上訴意旨謂公職人員選
舉罷免法第二條所列人員犯刑法分則第六章之妨害投票罪者，始有同法第九十八條第
三項宣告褫奪公權規定之適用；並以被告等並非該法第二條所規範之客體，而指摘原
判決適用同法第九十八條第三項之規定宣告褫奪公權三年，有適用法則不當之違法云
云，依上說明，要屬誤會。此部分非常上訴理由，自非可取。又按刑事訴訟法第三百
七十九條第十款所稱「依本法應於審判期日調查之證據」，係指該證據為法院認定事
實及適用法律之重要基礎，足以影響於判決之結果，在客觀上確有調查之必要，且具
有調查之可能性者而言。若該項證據與原判決事實認定或法律適用，並無重要關聯，
而顯然不足以影響於判決之結果，在客觀上並無調查之必要，或該項證據於原事實審
法院並不存在，而無從予以調查者，即非上開條款所謂之證據。法院對此種證據縱未
予調查，亦難謂有刑事訴訟法第三百七十九條第十款所稱「依本法應於審判期日調查
之證據而未予調查」之當然違背法令之情形，自不得據以為非常上訴之理由。本件原
判決認定被告等於民國九十一年二月十九日凌晨零時許，攜帶茶葉禮盒一盒（半斤茶
葉兩包共一斤），內置新台幣（下同）二百萬元至李進安住處，欲交付李進安，並囑
李進安轉知其父李田郎於嘉義市議會第六屆正、副議長選舉時投票支持郭明賓、蔡榮
豐二人。俟被告等離去後，李進安、吳永發將茶葉禮盒打開，發現其內裝有以細麻繩
捆包之千元紙鈔共二百萬元現金。李進安囑託吳永發退還該款未果，又將該款交李吳
慧珠處理。嗣李吳慧珠在「一葉餐廳」旁停車場將該款交還予甲○○等情，而論以刑
法第一百四十四條之投票行賄罪。已敘明右揭事實，業據證人李進安、吳永發、李吳
慧珠、李田郎在法務部調查局嘉義市調查站（下稱嘉義市調查站）及檢察官偵詢時證
述綦詳，所述情節互核相符。被告等雖否認上情，辯稱渠等僅係禮貌性拜會，並未談
及議長選舉之事，且未於茶葉禮盒內裝置現款二百萬元以行賄云云。然查被告甲○○
、李進安經法務部調查局測謊結果：「(1)、甲○○稱：其未替蔡榮豐、郭明賓買票
。其未送錢給李田郎。吳慧珠未將錢還給伊。經測試呈情緒波動之反應，研判有
說謊。(2)、李進安稱：甲○○有送二百萬元至其宅。吳慧珠有還錢予甲○○。經
測試無情緒波動之反應，研判未說謊」，有該測謊報告書在卷可稽。堪以佐證證人李
進安、李吳慧珠、吳永發，李田郎等人所為不利於被告之指證與事實相符，應堪採信
，為其所憑之證據及認定之理由。並就被告等前揭所辯，如何係卸責之詞，以及證人
李進安、吳永發、李吳慧珠、李田郎嗣後翻異前述，如何係迴護之詞，而均不足以採
信，亦於理由內詳加指駁及說明，核無應於審判期日調查之證據而未予調查等違背法
令之情形。非常上訴意旨雖指證人吳永發、李田郎、李吳慧珠嗣於原審已翻稱未見有
二百萬元行賄選之事；證人李進安於偵查中證稱茶葉禮盒內有一把手槍，而此手槍及
賄款二百萬元均未扣案；且檢察官向被告等及郭明賓、李進安、李田郎、李吳慧珠等
人往來之金融機構函查結果，均未發現案發當日有二百萬元進出之紀錄。而上述「賄
款二百萬元」，既無照片或其他證據可資佐證，是否存在即有可疑。況被告等亦否認
上情，辯稱該茶葉袋內無法裝置二百萬元現金等語。則該茶葉禮盒有無可能裝置二百
萬元現金，關係上述證人之證詞是否可信暨被告等有無投票行賄事實之認定，顯然於
判決有重大影響，原審對此項重要證據未予調查，有應於審判期日調查之證據未予調
查之違法云云。然查原判決對於證人吳永發、李進安、李田郎、李吳慧珠等人事後翻
異之詞，如何係迴護之詞，而均不足以採信，已加以審酌，並說明其取捨之理由綦詳
。而被告等行賄之二百萬元現款，未必係於案發當日始自金融機構提領，且證人李吳
慧珠陳稱其已將上述賄款交還予甲○○，則檢察官向被告等及前述證人往來之金融機
構函查結果，未發現案發當日有二百萬元進出之紀錄，自不足憑以否定被告等有前揭
投票行賄之事實。至被告等雖辯稱該茶葉禮盒（或茶葉袋）無法裝置二百萬元現金云
云。然依證人李進安、吳永發、李吳慧珠在嘉義市調查站詢問時對於上述茶葉禮盒及
賄款之敘述，或稱「該袋金錢」、「茶葉禮盒紙袋」、「茶葉袋」、「灰色茶葉禮盒
（提環為紙質作的）中有紅色透明塑膠袋包著二捆千元鈔票」、「一只灰色茶葉禮盒
紙袋」等語觀之（見九十一年度選他字第二九三號卷第十二頁正反面、第十三頁、第
十九頁、第二十七頁正反面、第三十六頁反面）。可見被告等係將二百萬元現款放置
於裝置「茶葉禮盒」之外包裝紙袋內，並非直接裝置於「茶葉禮盒」或「茶葉罐」中
。參以證人林承勳亦證稱：被告提著一只「茶葉禮盒紙袋」一起上到二樓等語（見同
上偵查卷第二十四頁）。足見原判決事實欄雖僅記載被告等於「茶葉禮盒（半斤茶葉
兩包共一斤）」內置賄款二百萬元等情，而未詳細記載被告係在「裝置茶葉禮盒之外
包裝紙袋內」另裝置現款二百萬元，然此要係文字記載之簡略，尚不影響於原判決事
實之認定。又一般市面上裝置「茶葉禮盒」之外包裝紙袋或塑膠袋，其規格大小不一
，若被告等所攜帶裝茶葉禮盒之紙袋容量較「茶葉禮盒」本身為大，似非絕對不能在
其內加裝千元紙鈔之二百萬元現金，是上述證人等證稱被告等將千元紙鈔之二百萬元
現金裝置於裝茶葉禮盒之紙袋內，尚難認與情理有違，自非不可採信。又證人李吳慧
珠於嘉義市調查站詢問時證稱其已將上述茶葉禮盒連同二百萬元賄款交還予甲○○等
語，而上述茶葉禮盒（含外包裝之紙袋）及賄款二百萬元既均未扣案，卷內亦無其照
片或相關資料可資參佐，則原審顯然無從就該茶葉禮盒或其包裝紙袋能否裝置二百萬
元賄款加以勘驗或調查，該項證據方法即無調查之可能性存在。惟原判決已於理由內
說明「但查被告甲○○二人當日所攜帶之茶葉禮盒既已交還，則本件已無從查證當日
被告甲○○所攜帶茶葉袋之大小，被告甲○○、乙○○二人所辯稱『無法裝二百萬元
現金』云云，已無可取」等旨（見原判決第十一頁倒數第八行至倒數第五行）。足見
原判決對於被告等所辯上述茶葉禮盒及茶袋不足以裝置千元鈔券二百萬元一節，已加
以調查，並於理由內說明其何以不足採信之理由綦詳，並無非常上訴意旨所指摘有疏
未予調查之情形。至非常上訴意旨雖又謂原審應可命被告等及上述證人提出當日所見
相同之茶葉袋或茶葉罐（半斤裝），透過金融機關及茶行之協助，以勘驗或查證有無
可能將二百萬元之千元鈔券裝在其所指之茶葉罐內，或是否可能與槍枝一併置於茶葉
袋中，以明證人所言之真實性云云。然查被告等既均否認有在茶葉禮盒或外包裝袋內
裝置槍枝及現款二百萬元之事實，而證人李進安、吳永發、李吳慧珠、李田郎於第一
審及原審均已分別翻異前供，而改為迴護被告等之證詞。縱原審命其等描敘當日所見
相同之茶葉袋或茶葉罐之形狀、大小或容量，以供勘驗。惟彼等是否猶能據實以陳，
以使法院得其實情？不無疑慮。且原判決依據前揭證據資料既已明確認定被告等有前
述投票行賄之犯罪事實，而上開證據之調查對於本案事實之究明又未必具有實質之助
益，自難認在客觀上有調查之必要，尤難認足以影響於判決之結果，自與刑事訴訟法
第三百七十九條第十款所稱「依本法應於審判期日調查之證據」之要件不合。從而，
原審對於此項證據縱未予調查，亦難認有上開條款所稱依本法應於審判期日調查之證
據而未予調查之當然違背法令之情形。非常上訴意旨指以指摘原判決有上述違背法令
之情形，亦屬誤會，其上訴自難認為有理由，應予駁回。
據上論結，應依刑事訴訟法第四百四十六條，判決如主文。
中　　　華　　　民　　　國　　九十三　　年　　　七　　　月　　二十九　　日
                              最高法院刑事第六庭
                                  審判長法官  吳　雄　銘
                                        法官  池　啟　明
                                        法官  石　木　欽
                                        法官  郭　毓　洲
                                        法官  吳　三　龍
      右正本證明與原本無異
                                              書  記  官
中　　　華　　　民　　　國　　九十三　　年　　　八　　　月　　　三　　　日
                                                                        Ａ
